---
title: "TP3 - Variables discretas"
author: "Spiousas - Etchemendy"
date: "`r Sys.Date()`"
output: 
  rmdformats::robobook:
    includes:
      in_header: "../favicon.html" 
vignette: >
  %\VignetteIndexEntry{Vignette Title}
  %\VignetteEngine{knitr::rmarkdown}
  %\VignetteEncoding{UTF-8}
---

```{r setup, include = FALSE}
knitr::opts_chunk$set(
  collapse = TRUE,
  echo = TRUE, 
  eval = TRUE,
  warning = FALSE,
  message = FALSE,
  comment = "#>"
)

library(RCurl)
```

En este práctico vamos a trabajar con variables aleatorias discretas. Vamos a realizar experimentos simulados usando las capacidades de **R** (don't panic ya que les daremos las líneas para eso), vamos a construir `tibbles` que almacenen la información generada, y luego vamos a usar los verbos de **tidyverse** para analizar los datos. A partir de esos datos, vamos a graficar histogramas y otras cosas útiles usando **ggplot**. Con todo eso, vamos a discutir algunos conceptos fundamentales de probabilidad y estadística.

Así que... manos a la obra!!

## Carga de bibliotecas

```{r}
library(magrittr)
library(purrr)
library(tidyverse)
```

## Ejercicio 1

Las siguientes líneas de código generan *N* realizaciones de una variable aleatoria binaria (por ejemplo, una moneda) cuyos valores posibles son 0 y 1:

```{r}
N = 50
set.seed(101)
realizaciones = base::sample(x=0:1, size=N, replace=T, prob=c(0.5, 0.5))

realizaciones
```

Vamos a almacenar los datos de este "experimento" en un `tibble`:

```{r}
datos = tibble(id=1:N, valor=realizaciones)
```

Armamos el `tibble` con dos columnas (variables del dataset). La primera (`id`) sirve para identificar cada realización. La segunda (`valor`) contiene las realizaciones.

```{r}
datos
```

a) Usar `mutate` para agregar una nueva columna (piense un nombre apropiado, evite usar `valor2` por ejemplo) en la que los valores de la variable se transformen de modo que un 0 corresponda a la palabra "ceca" y un 1 a "cara".

      *Ayuda*: La función [case_when()](https://www.rdocumentation.org/packages/dplyr/versions/0.7.8/topics/case_when) puede ser muy útil dentro del `mutate`.

```{r, echo=FALSE, eval=FALSE}
datos %<>% mutate(valor_label = case_when(valor==1 ~ "cara", valor==0 ~ "ceca"))
```

b) Obtener el número de apariciones de cada valor posible en el experimento (es decir, la frecuencia absoluta), tomando los valores de la columna que más le guste, y guardar el resultado en un nuevo `tibble`.

      *Ayuda*: Puede ser muy útil la función [count()](https://dplyr.tidyverse.org/reference/count.html).

```{r, echo=FALSE, eval=FALSE}
# notar que, por defecto, count nombra como "n" a la columna que genera
histograma = datos %>% count(valor)
```

      Luego, agregar una nueva columna que contenga la frecuencia relativa observada. (Notar que la cantidad de realizaciones está almacenada en la variable de entorno `N`)

```{r, echo=FALSE, eval=FALSE}
histograma %<>% mutate(f = n/N)
```

      *Nota*: No confundir variables de un dataset (es decir, columnas de un `tibble`) con variables del entorno **R** (por ejemplo, la cantidad de datos `N`, u otros parámetros que nos permitan generar el dataset).

c) A partir del `tibble` obtenido en el ítem anterior, realizar un gráfico de barras que muestre la frecuencia asociada a cada valor (es decir, un histograma). ¿Qué significa el resultado obtenido? ¿Son equiprobables los valores posibles?

```{r, echo=FALSE, eval=FALSE}
# sintaxis tradicional
ggplot(histograma, aes(x=valor, y=f)) + geom_col()

# usando pipes
histograma %>% ggplot(aes(x=valor, y=f)) + geom_col()
```

d) Repetir los pasos anteriores para un nuevo experimento que tiene muchas más realizaciones que el anterior. 

    ```{r}
    N = 5001
    set.seed(101)
    realizaciones = base::sample(x=0:1, size=N, replace=T, prob=c(0.5, 0.5))
    datos = tibble(id = 1:N, valor=realizaciones)
    ```

      ¿Cambian sus conclusiones respecto a la pregunta del ítem anterior?

e) A partir del último `tibble` generado (el grande), obtener una nueva columna (usando `mutate`) que contenga la suma parcial sobre las filas de resultados igual a alguno de los dos valores posibles (0 o 1). Por ejemplo, si las primeras filas corresponden a valores 0, 1, 0, 1, 1, 0, las primeras filas de la nueva columna deben valer 0, 1, 1, 2, 3, 3.

      *Ayuda*: Investigar las funciones [sum()](https://www.rdocumentation.org/packages/base/versions/3.6.2/topics/sum) y [cumsum()](https://www.rdocumentation.org/packages/base/versions/3.6.2/topics/cumsum).


```{r, echo=FALSE, eval=FALSE}
datos %<>% mutate(suma_parcial = cumsum(valor))
```

f) Realizar un gráfico que muestre la columna obtenida en el ítem anterior (en el eje y) versus el número de fila (en el eje x). Recordar que el número de fila está contenido en la columna `id`. ¿Es posible sacar alguna conclusión respecto a la probabilidad de aparición de cada valor a partir de este gráfico?

```{r, echo=FALSE, eval=FALSE}
ggplot(datos, aes(x=id, y=suma_parcial)) + geom_line()
```

g) *Para pensar:* Obtener una columna que contenga la frecuencia relativa parcial, es decir, la frecuencia relativa calculada a medida que se consideran nuevas realizaciones de la variable. Luego grafícar y discutir la pregunta de siempre. ¿A partir de qué momento cree que puede concluir con certeza cuál es la probabilidad asociada a cara y ceca? (Pensar y explicitar el criterio de certeza!!).

    *Nota*: Puede ser útil modificar el gráfico filtrando una cierta cantidad de datos al principio. ¿Cambian sus conclusiones al hacer esto?

```{r, echo=FALSE, eval=FALSE}
# todos los datos
ggplot(datos, aes(x=id, y=suma_parcial/id)) + geom_line() + geom_hline(yintercept =0.5, linetype = "dashed")

# ignorando los primeros 100 datos
datos %>% filter (id > 100) %>%
ggplot(aes(x=id, y=suma_parcial/id)) + geom_line() + geom_hline(yintercept =0.5, linetype = "dashed")
```


## Ejercicio 2

Considerar un experimento similar al anterior pero usando una moneda que no está balanceada (sus dos valores posibles tienen diferentes chances):

```{r}
N = 5000
set.seed(101)
realizaciones = base::sample(x=0:1, size=N, replace=T, prob=c(0.2, 0.8))
datos2 = tibble(id = 1:N, valor=realizaciones)
```

Usando las herramientas discutidas en el ejercicio anterior, estimar la probabilidad de cada valor y cuántas realizaciones son necesarias para establecerla con "certeza".


## Ejercicio 3

Ahora vamos a hacer un experimento en el cuál se tiran 5 monedas justas (equiprobables) en 10 oportunidades.

Lo hago en dos pasos. Primero defino un `tibble` que identifica cada tirada y cada moneda mediante etiquetas numéricas:

```{r}
# armo la estructura del experimento
N_monedas = 5
N_tiradas = 10

datos = list(id_tirada = 1:N_tiradas, id_moneda = 1:N_monedas) %>%
  cross_df() %>%
  arrange(id_tirada)

datos
```

Luego "lleno" el `tibble` con los datos propiamente dichos (es decir las realizaciones), usando `mutate` y `sample`:

```{r}
# realizo el experimento
set.seed(101)
datos %<>% mutate(valor = base::sample(x=0:1, size=N_monedas*N_tiradas, replace=T, prob=c(0.5, 0.5)))

datos
```

a) Obtener, usando `summarise` y `group_by`, un nuevo `tibble` que contenga la cantidad de caras obtenidas en cada tirada de 5 monedas (llame `X` a dicha variable).

```{r, echo=FALSE, eval=FALSE}
datos_por_tirada = datos %>%
  group_by(id_tirada) %>%
  summarise(X = sum(valor))
```

b) A partir de ese `tibble`, armar uno nuevo que contenga la frecuencia de aparición de cada resultado posible. Recuerde que, si se tiran 5 monedas, la cantidad de caras iguales que puede obtener en cada tirada es un número entre 0 y 5 (incluyendo ambos valores, 0 y 5). 

```{r, echo=FALSE, eval=FALSE}
# usando count()
histog = datos_por_tirada %>% group_by(X) %>% count()
# usando summarise() y n()
histog = datos_por_tirada %>% group_by(X) %>% summarise(n = n())
```

    Luego, verificar que la suma de frecuencias absolutas corresponde a la cantidad de tiradas, y obtener la frecuencia relativa para cada valor posible.

```{r, echo=FALSE, eval=FALSE}
histog %>% ungroup() %>% select(n) %>% sum()
histog %<>% mutate(f = n/N_tiradas)
```

c) Grafique el histograma para ambas frecuencias.

```{r, echo=FALSE, eval=FALSE}
histog %>%
  ggplot(aes(x = X, y = n)) +
  geom_bar(stat = "identity") + labs(title = "Frecuencia absoluta")

histog %>%
  ggplot(aes(x = X, y = f)) +
  geom_bar(stat = "identity") + labs(title = "Frecuencia relativa")
```

    *Para pensar*: ¿El gráfico contiene todos los valores posibles de la variable `X`? ¿Cómo puede incluirlos? ¿Cuál sería la frecuencia observada para dichos valores faltantes?

d) El resultado de este tipo de experimentos se describe mediante la distribución *binomial*. Vamos a comparar el resultado del experimento con la distribución. Para esto, vamos a usar una función en **R** que nos da la frecuencia relativa esperada, en función de la cantidad de monedas tiradas en cada oportunidad, y de la probabilidad de cara y ceca:

    ```{r}
    frec_relat = dbinom(0:N_monedas, size=N_monedas, prob=0.5)
    
    frec_relat
    ```

    Vamos a construir un `tibble` que contenga los resultados esperados para nuestro experimento:

    ```{r}
    binom = tibble(X = 0:N_monedas, f_teo = frec_relat)
    
    binom
    ```

    A partir de este `tibble`, grafique la distribución.
    
    ```{r, echo=FALSE, eval=FALSE}
    binom %>%
      ggplot(aes(x = X, y = f_teo)) +
      geom_bar(stat= "identity")
    ```

e) Compare la distribución con el histograma obtenido a partir del experimento. Para esto, obtenga un `tibble` que contenga las frecuencias relativas obtenidas en nuestro experimento y también las frecuencias teóricas según la distribución binomial (piense diferentes maneras de hacer esto).

```{r, echo=FALSE, eval=FALSE}
# Esta manera es problemática si tenemos pocos datos (ya que X puede no contener los valores más extremos -excepto que los hayamos agregado-)
histog %>%
  mutate(f     = n / N_tiradas) %>% 
  mutate(f_teo = dbinom(X, size=N_monedas, prob=0.5))
```

```{r, echo=FALSE, eval=FALSE}
# esta manera contiene todos los valores posibles de X, aunque hay algunos missing values
left_join(binom,
          histog, by = "X") %>%
  mutate(n = replace_na(n, 0)
         f = replace_na(f, 0))
```

    ¿Qué podríamos modificar para aumentar la similitud entre ambos? Verifícar computacionalmente.


## Ejercicio 4 (optativo)

Este ejercicio es optativo. Pueden resolverlo en cualquier momento. Nuestra recomendación es intentarlo ya que repasa varias técnicas que serán útiles más adelante.

El objetivo principal es introducir varias funciones de `tidyverse` que permiten manipular varios datasets a la vez. En los primeros dos ejercicios, generamos un dataset a partir del cuál obteníamos cierta información. ¿Pero qué pasa si necesitamos obtener varias realizaciones de un mismo dataset, para estudiar, por ejemplo, la distribución de parámetros obtenidos? En el ejercicio 3 trabajamos de esa manera, generando un `tibble` que contenia varias repeticiones de un mismo experimento. En este ejercicio vamos a trabajar con varios verbos que nos permiten facilitar ese tipo de análisis, y que son imprescindibles para casos más complejos.

Comencemos por definir nuestro problema. Queremos estudiar una moneda con una cierta probabilidad de salir cara igual a `p` y queremos realizar un experimento donde la moneda se tira `N` veces. A su vez, este experimento será repetido `N_rep` veces. Definimos nuestros parámetros:

```{r}
p = 0.5
N = 10
N_rep = 10
```
    
Vamos a guardar esos parámetros en una estructura cómoda para trabajar: una lista.

```{r}
par <- list(p = p, N = N, N_rep = N_rep)

par
```

Usar una lista nos permite reducir la cantidad de variables de entorno que produce nuestro código. A su vez, cada componente de la lista tiene un nombre, lo cuál facilita la legibilidad del código (esto no significa que no sea necesario incluir una descripción de los mismos). De hecho, podríamos omitir la definición de las variables `p`, `N` y `N_rep`, y definir directamente la lista de parámetros. El resultado final es el mismo:
    
```{r}
par <- list(p = 0.5,  # probabilidad de cara
            N = 10,   # cantidad de monedas tiradas en cada experimento
        N_rep = 10)   # cantidad de repeticiones del experimento

par
```
    

a) Antes de simular nuestros datos, vamos a transformar nuestros parámetros (contenidos en la lista `par`) en un `tibble` mediante la función [cross_df()](https://purrr.tidyverse.org/reference/cross.html):

    ```{r}
    sims = par %>% 
      cross_df() %>%
      mutate(id = 1:n(), .before = 1)
    
    sims
    ```
    
    Este `tibble` contiene una sola fila. ¿Qué ocurre si nuestra lista contiene más de un valor de cada parámetro? Por ejemplo, si incluímos dos valores posibles para la probabilidad:
    
    ```{r}
    par2 <- list(p = c(0.1, 0.5), # dos monedas distintas
                 N = 10,
             N_rep = 10)

    par2
    ```
    
    Verificar el resultado que genera cross_df() para este conjunto de parámetros:
    
    ```{r}
    sims2 <- par2 %>%
      cross_df() %>%
      mutate(id = 1:n(), .before = 1)
    ```
    
    Probar con otros valores posibles de los mismos e interpretar el resultado.

b) Para realizar la simulación, construya un *pipe* que permita evaluar la función [base::sample()](https://www.rdocumentation.org/packages/base/versions/3.6.2/topics/sample) según los parámetros contenidos en `sims`. ¿Cuál de [los cuatro *pipes* de `magrittr`](https://magrittr.tidyverse.org/reference/pipe.html) es el adecuado en este caso?

    ```{r, eval = FALSE}
    sims %??% # escribir el pipe correcto
      base::sample(x    = 0:1,
                   size = N*N_rep,
                   prob = c(1-p, p),
                replace = T)
    ```

    Luego, emplee dicho *pipe* para simular los datos correspondientes a alguna de las combinaciones de parámetros correspondientes a lista `par2`. Para esto, investigue el verbo [slice()](https://dplyr.tidyverse.org/reference/slice.html).
 
    ```{r, eval = FALSE}
    par2 %>% 
      cross_df() %>%
      slice(??) %??% # escribir correctamente
      base::sample(x    = 0:1,
                   size = N*N_rep,
                   prob = c(1-p, p),
                replace = T)
    ```

c) El siguiente bloque de código permite almacenar los datos que generamos en forma de un `tibble` anidado (*nested*):

    ```{r}
    sims %<>%
      group_by(id) %>% # notar este pipe, y el uso de base::sample dentro de mutate
      mutate(data = base::sample(x    = 0:1,
                                 size = N*N_rep,
                                 prob = c(1-p, p),
                              replace = T) %>%  # <-- notar el uso de pipes
                                                #     dentro de mutate
               # guardo los datos en una columna llamada values.
               # el punto refiere a los datos pasados a través
               # del pipe previo
               tibble(values = .) %>%
               # el resultado final es una lista de tibbles
               list()
               )
  
    sims
    ```

    Verifique el resultado accediendo al contenido de la columna `data`:
    
    ```{r, eval = FALSE}
    sims$data
    ```

    Verifique que el contenido de dicha columna corresponde a una lista. Luego, analice el contenido del primer elemento de dicha lista:
    
    ```{r, eval = FALSE}
    sims$data[[1]]
    ```

    Compruebe que dicho contenido corresponde a un `tibble` de una única columna. Por último, repita el procedimiento usando los parámetros contenidos en `par2` (o en `sims2`). ¿Cuántos `tibbles` resultan almacenados en la columna `data`?

    **Nota:** Antes de continuar, chequee que la cantidad de elementos dentro de cada elemento de `sims$data` corresponda a la esperada. Tenga esto en cuenta para el resto del ejercicio, para no exceder la capacidad de memoria de su computadora.

d) La utilidad de los `tibbles` anidados es que nos permiten modificarlos y extraer información de ellos simultáneamente. De este modo, podemos tener diferentes versiones de un *dataset* (en nuestro caso, las correspondientes a diferentes parámetros que definen el experimento, pero también podría ser una versión del dataset con *outliers* y otra sin, o bien diferentes versiones correspondientes a diferentes métodos para extraer *outliers*) y obtener un mismo análisis a partir de cada una ellas, para después comparar sus resultados.

    Vamos a comenzar modificando los `tibbles` anidados. Para esto, vamos a incorporar la estructura de las tiradas, la cuál estaba definida por los parámetros `N` (cantidad de monedas) y `N_rep` (cantidad de repeticiones):
    
    ```{r}
    sims %<>%
    mutate(data = pmap(list(N, N_rep, data),
                       ~ data[[1]] %>%
                         mutate(id      = 1:(N*N_rep),               # id del dato, es el nro de fila
                                # rep permite repetir secuencias de dos maneras diferentes
                                # usando each o times según el caso
                                id_rep  = rep(1:N_rep, each = N),    # id de la repeticion, va de 1 a N_rep
                                id_coin = rep(1:N, times = N_rep),   # id de la moneda dentro de una repetición
                                .before = 1)
                      ))
    
    sims$data[[1]]
    ```

    Investigue la familia de funciones [map](https://purrr.tidyverse.org/reference/map.html) del paquete `purrr` y analice (a partir del resultado del bloque de código anterior) cómo se mapean los parámetros `N` y `N_rep` a cada elemento dentro de `sims$data`.

e) Piense de qué manera podría haber incorporado la estructura de las tiradas a los `tibbles` anidados en el momento de generar los datos. A continuación va una pista:

    ```{r, eval = FALSE}
    sims %>%
      mutate(data = tibble(id      = ??,
                           id_rep  = ??,
                           id_coin = ??,
                           values  = base::sample(x    = 0:1,
                                                  size = N*N_rep,
                                                  prob = c(1-p, p),
                                               replace = T)
                           ) %>%
               list())
    ```

     Compare con el bloque de códigos provisto en el ítem **(c)**.

f) El siguiente bloque de código permite extraer la cantidad total de caras obtenidas en cada `tibble` anidado dentro de la columna `data`:

    ```{r}
    sims %<>%
      mutate(suma = pmap(list(data),
                         ~ data[[1]] %$%
                             # sumo sobre la columna values de cada tibble
                             sum(values)) %>%
                      unlist())
    
    sims
    ```

    Modifique el bloque de código para obtener el promedio de caras obtenido dentro de cada `tibble`. Verifique los resultados obtenidos mediante un *pipe* apropiado a partir de cada `tibble` individual (**Ayuda:** recuerde la sintaxis `sims$data[[j]]`, donde `j` es un índice para acceder al elemento deseado dentro de `data`).
    
    **Nota:** Por simplicidad, en este ítem no estamos considerando al estructura de tiradas y repeticiones dentro de cada `tibble`.

g) Interprete el resultado generado por el siguiente bloque de código:

    ```{r}
    sims %<>%
      mutate(distrib_p = pmap(list(N, data),
                              ~ data[[1]] %>%
                                  group_by(id_rep) %>%
                                  summarise(p = sum(values) / N)))
    
    sims
    ```
    
    Luego, analice la lista de parámetros pasada a la función pmap(): `list(N, data)` y discuta si son todos necesarios.

    **Ayuda:** Evalúe cada elemento contenido en la columna `distrib_p` mediante la sintaxis `sims$distrib_p[[j]]`, donde `j` es un índice para acceder al elemento `j`-ésimo.

h) Interprete el resultado generado por el siguiente bloque de código:

    ```{r}
    sims %<>%
      mutate(desvio = pmap(list(distrib_p),
                           ~ distrib_p[[1]] %$%
                               sd(p)) %>%
                        unlist())
    
    sims
    ```
    
i) Para finalizar, construya un código que le permita estimar el desvío estándar asociado a la estimación de `p` en función de `N`, para `N_rep` fijo. **Ayuda:** Para empezar, puede considerar `N` entre 10 y 100 en pasos de 10, `p` igual a 0.5 y `N_rep` igual a 500. 

j) **Bonus track:** Analice el rol de `N_rep` en la curva obtenida en el ítem anterior. 

    **Sugerencia:** Construya una simulación (a partir de un conjunto de parámetros apropiado) que le permita realizar dicho análisis reutilizando todo lo visto en el ejercicio.
    
    **Nota:** Para comenzar, analice dos valores de `N_rep`, por ejemplo, 50 y 500 (o 50 y 5000). Recuerde verificar que no se exceda la capacidad de memoria de su computadora.
